臺灣高雄地方法院民事裁定　　　　　100年度消債更字第243號
聲　請　人　陳震益
上列當事人因消費者債務清理事件聲請更生，本院裁定如下：
    主  文
聲請人陳震益自民國一百年十月二十七日下午四時起開始更生程
序。
命司法事務官進行本件更生程序。
    理  由
一、聲請意旨略以：聲請人即債務人陳震益前向金融機構辦理消
    費貸款、信用卡契約等致積欠無擔保債務計新臺幣（下同）
    1,534,501 元，因無法清償債務，而消費者債務清理條例施
    行後，於民國98年6 月間曾依本條例與最大債權銀行永豐商
    業銀行股份有限公司（下稱永豐銀行）申請前置協商，而與
    各債權銀行達成分期還款協議，同意自98年6 月起分180 期
    ，並於每月以9,368 元依各債權銀行債權金額比例清償各項
    債務至全部清償為止；並經台北地方法院以98年度消債核字
    第14669 號裁定認可前開債務清償方案。惟於99年7 月因遭
    原任職公司逼迫辦理離職，尚須支付個人必要生活費用及3
    名未成年子女扶養費，故無力繳納每月協商金額，實乃不可
    歸責於聲請人之事由所致，並因聲請人有不能清償債務或有
    不能清償之虞，復未經法院裁定開始清算程序或宣告破產，
    爰依法聲請准予裁定更生等語。
二、按「債務人不能清償債務或有不能清償之虞者，得依本條例
    所定更生或清算程序，清理其債務。」、「債務人與金融機
    構協商成立者，不得聲請更生或清算，但因不可歸責於己之
    事由，致履行顯有重大困難者，不在此限。」、「本條例施
    行前，債務人依金融主管機關協調成立之中華民國銀行公會
    會員辦理消費金融案件無擔保債務協商機制與金融機構成立
    之協商，準用前項之規定。」，消費者債務清理條例第3 條
    、第151 條第5 項、第6 項分別定有明文。所謂「不可歸責
    於己之事由」，原則上係指客觀上聲請人有收支狀況之變動
    ，諸如物價上漲、家屬患病等導致支出增加，或因意外、病
    痛無法工作、僱用之公司倒閉或裁員、減薪等以致收入減少
    等情；又縱使財產及收支狀況無甚變動，但因協商時居於劣
    勢，未能實質協議，僅為爭取利息減少及分期清償之些許優
    惠，勉予允諾，惟其財產及收入客觀上難以如期履行之情形
    ，亦應認該當。債務人雖因不可歸責之原因致不能履行協商
    條件，仍應符合「不能清償或有不能清償之虞」法定要件，
    亦即應綜合債務人之財產、信用、收支與其所負全部債務等
    狀況，評估其是否仍有償債能力，或即使仍得勉力清償，但
    是否因年紀已長、身罹疾患、工作條件不佳或其他相類似之
    因素，可預期足以影響日後基本生活之維持，而有不能清償
    之虞等情，為其判斷之準據。
三、經查：
  (一)聲請人前向各金融機構辦理消費貸款、信用卡契約等致積欠
    無擔保債務1,534,501 元，而於消費者債務清理條例施行後
    ，曾依本條例與最大債權銀行永豐銀行辦理協商而與各債權
    人達成分期還款協議，同意自98年6 月起分180 期，並於每
    月10日以9,368 元依各債權銀行債權金額比例清償各項債務
    至全部清償為止，並經台北地方法院以98年度消債核字第14
    669 號裁定認可前開債務清償方案，而聲請人於協商成立，
    於繳納22期後而於100 年4 月間毀諾未依約履行等情，此有
    協議書暨無擔保還款計劃書、台北地方法院民事裁定、財團
    法人金融聯合徵信中心前置協商專用債權人清冊、永豐銀行
    陳報狀、民事補正狀等在卷可稽（卷第18頁至22頁、第23頁
    至26頁、第76頁至78頁、第95頁至111 頁、第112 頁至115
    頁），堪認屬實。
  (二)聲請人現任職於三商美邦人壽保險公司，98年度、99年度申
    報所得平均每月平均收入為44,559元、32,109元，勞工保險
    投保薪資額為43,900元，據其自陳每月平均收入為26,000元
    等情，此有綜合所得稅各類所得資料清單、財產歸屬清單、
    勞工保險投保資料表、財產及收入狀況說明書、民事陳報狀
    等附卷可證（卷第31頁、第40頁、第42頁、第44頁、第10頁
    至12頁、第112 頁至115 頁），則在查無其他薪資資料情形
    下，以聲請人所自陳平均每月收入26,000元為核算其現在償
    債能力之基礎，較能反映真實收入狀況。
  (三)支出部分，聲請人主張與配偶共同分擔3 名未成年子女扶養
    費乙節，按直系血親相互間，互負扶養之義務，第1114條之
    1 定有明文。查聲請人長女陳宇涵為86年生、次女陳品汝為
    89年生、參女陳佳宣為90年次，均尚未成年，此有戶籍謄本
    在卷可參（卷第74頁至75頁），堪認其3 名未成年女確屬不
    能維持生活且無謀生能力而需聲請人扶養；扶養費用部分，
    參照民法第1118、1119條規定，其負扶養義務之程度，亦應
    考量其目前身負債務之窘境，所負擔之扶養義務能力，自非
    比一般，是以100 年度綜合所得稅受扶養人每人免稅額82,0
    00元計算，其每人每月扶養費用6,833 元【計算式82,000÷
    12 =6,833 ，元以下4 捨5 入】為審查基準；則聲請人所應
    負擔扶養費應為10,251元【計算式：6,833 ×3 ÷2=10,251
    ，元以下4 捨5 入】。至聲請人個人日常生活必要費用部分
    ，審酌聲請人負債之現況，基於社會經濟活動之互賴及誠信
    ，該日常生活所需費用，自應節制開支，不得有超越一般人
    最低生活標準之享受，否則反失衡平，聲請人於100 年4 月
    毀諾時，本院參酌100 年度高雄市每人每月最低生活費標準
    為10,033元為基準，而以100 年度7 月份高雄市每人每月最
    低生活費標準為11,146元為認定其現在每月必要支出之標準
    ，則聲請人每月最低生活費除有特殊情形並有證據證明者外
    ，自宜以此為度，始得認係必要支出。
  (四)綜上所述，則以聲請人99年7 月離職後，以其現在每月可得
    平均收入26,000元，於支付個人每月必要生活支出及扶養3
    名未成年女兒扶養費，僅餘5,716 元可供清償債務【計算式
    ：26,000－10,033－10,251＝5,716 】，即已不足繳納協商
    之金額9,368 元，因此，聲請人無法依協議繼續償還，既係
    因客觀收入不足支付所致，非因協議後故有浪費或其他不利
    償還之行為，實有不可歸責於聲請人之事由，致履行顯有重
    大困難。又依聲請人目前每月收入26,000元為核算基礎，扣
    除其本人每月必要支出11,146元及3 名未成年子女扶養費10
    ,251元後，僅餘4,603 元【計算式：26,000－11,146－10,2
    51＝4,603 】，而聲請人目前負債總額為1,534,501 元，以
    上開餘額按月攤還結果，如不計利息，約27年期間始能清償
    完畢，如加計利息負擔，其還款年限顯然更長，有違消費者
    債務清理條例協助債務人重建更生之立法本意，堪認聲請人
    之債務大於財產，而有不能清償債務或有不能清償之虞之情
    事，準此，上開償債年限將使聲請人生活長期陷入窘境，於
    其目前身心狀況俱有不良影響，自非允當。從而，聲請人主
    張已不能清償債務或有不能清償之虞，聲請本院准予更生，
    依所舉事證及本院調查結果，即無不合。
四、末按「法院開始更生程序之裁定，應載明其年、月、日、時
    ，並即時發生效力。」、「法院裁定開始更生或清算程序後
    ，得命司法事務官進行更生或清算程序，必要時得選任律師
    、會計師或其他適當之自然人或法人一人為監督人或管理人
    。」，消費者債務清理條例第45條第1 項、第16條第1 項分
    別定有明文。本件聲請人其目前收入及財產狀況，不能履行
    債務，依聲請人其目前收入及財產狀況，未償之債務亦屬不
    能清償，有如上述。此外，復查無聲請人有消費者債務清理
    條例第46條各款所定駁回更生聲請等事由，有本院民事紀錄
    科查詢表及臺灣高等法院被告前案紀錄表在卷可憑。從而，
    聲請人聲請更生，洵屬有據，應予准許，爰命司法事務官進
    行本件更生程序。
五、依消費者債務清理條例第11條第1 項、第45條第1 項、第16
    條第1 項，裁定如主文。
中    華    民    國   100   年    10    月     27    日
                      民事庭  法  官  邱泰錄
以上正本證明與原本無異。
本裁定已於100年10月27日下午4 時公告。
本件不得抗告。
中    華    民    國   100   年    10    月     27    日
                              書記官  梁竫